臺灣宜蘭地方法院刑事判決　　　　　　　 94年度易字第259號
公　訴　人　臺灣宜蘭地方法院檢察署檢察官
被　　　告　乙○○
　　　　　　庚○○
　　　　　　辛○○
　　　　　　戊○○
共　　　同
選任辯護人　趙福律師
上列被告因竊盜等案件，經檢察官提起公訴（93年度偵字第136
號），本院判決如下：
    主  文
乙○○、庚○○、辛○○、戊○○共同以強暴脅迫，擾亂合法之
集會，各處有期徒刑貳月。如易科罰金，均以參佰元折算壹日。
    事  實
一、乙○○、庚○○、辛○○及戊○○四人均係宜蘭縣冬山鄉○○路○段205號壬○○之信眾，並非壬○○之信徒，渠等因認
    為己○○在擔任壬○○主任委員期間對於帳目管理不清，遂
    於民國92年11月22日下午2時30分許，壬○○舉行92年度信
    徒大會暨選舉第三屆管理委員與監察委員時，與游祥枝（另
    由檢察官為不起訴之處分）及其餘多名不詳姓名之人前往冬
    山鄉○○路○段205號壬○○會場，並頭綁布條站在會議桌旁
    邊抗議。於同日下午3時30分許會議進行中，乙○○、庚○○、辛○○及戊○○四人因認為己○○並未將壬○○之帳目
    交待清楚，即基於擾亂集會之共同犯意聯絡，由乙○○不斷
    逼近會議桌及朝己○○及其他參與會議之人高聲辱罵，辛○○再持圓凳朝會議桌丟執，隨後動手掀起其中一張會議桌，
    庚○○見狀，亦立刻上前幫忙辛○○掀翻會議桌，致該會議
    桌桌腳受損；庚○○又旋即將相鄰之會議桌大力拉開，戊○○再由該張會議桌上拿起公文朝外丟擲。當日壬○○所召開
    之信徒大會則因為受到乙○○、辛○○、庚○○及戊○○四
    人及其他不詳姓名之人共同強暴行為之干擾致無法繼續進行
    。
二、案經壬○○管理委員會主任委員己○○告發，由宜蘭縣警察
    局羅東分局報請台灣宜蘭地方法院檢察署檢察官偵查起訴。
    理  由
一、被告乙○○、庚○○、辛○○及戊○○對於渠等均係宜蘭縣
    冬山鄉○○路○段205號壬○○之信眾，因認己○○在擔任壬○○主任委員期間對於帳目管理不清，遂於92年11月22日下
    午2時30分許壬○○舉行92年度信徒大會暨選舉第三屆管理
    委員與監察委員時，與游祥枝及其餘多名不詳姓名之人前往
    冬山鄉○○路○段205號壬○○會場，並頭綁布條站在會議桌
    旁邊抗議等情，均坦承不諱。被告辛○○並坦承再持圓凳朝
    會議桌丟執，隨後動手掀起其中一張會議桌。被告庚○○亦
    坦承他將相鄰之會議桌大力拉開。被告戊○○復坦承他由該
    張會議桌上拿起公文朝外丟擲等事實。惟被告四人均矢口否
    認有妨害集會之犯行，辯稱：壬○○於92年11月22日下午2
    時30分所舉行92年度信徒大會並非合法集會，又渠等並無阻
    止合法集會之犯意聯絡，且亦無妨害集會之行為云云。被告
    辛○○、庚○○另辯稱：會議桌之桌腳沒有斷掉，僅係鐵釘
    鬆脫，該桌子現仍由壬○○使用中云云。
二、經查：
（一）壬○○為已向主管機關宜蘭縣政府辦理寺廟登記之寺廟，
      有宜蘭縣政府寺廟登記證及台灣省宜蘭縣寺廟變動登記表
      各1紙在卷可按（警羅刑字第09200023932號卷第24、26頁
      ）。依宜蘭縣寺廟神壇管理辦法第1條第2項規定，寺廟章
      程已明訂者從其規定，章程未規定者，悉依本辦法規定。
      同辦法第19條規定，寺廟最高權力機構每年至少召開一次
      定期會；委員會、董監事會、執事會每六個月至少召開一
      次會議。另壬○○已定有壬○○管理委員會組織章程，其
      中第9條明訂管理委員會有召集信徒大會之職權（93年度
      偵字第670號卷第58頁背面）。從而，壬○○訂於92年11
      月22日召開信徒大會，應屬依法令規定舉行之室外集會，
      依集會遊行法第8條第1項第1款規定，不必向主管機關申
      請許可。被告等人雖辯稱該次集會為室外集會，未依集會
      遊行法第8條第1項前段之規定，向主管機關宜蘭縣警察局
      羅東分局申請許可，為非法集會云云，容有誤會。
（二）次查，壬○○訂於92年11月22日召開信徒大會，以函文正
      本通知信徒，副本通知宜蘭縣政府民政局及宜蘭縣冬山鄉
      公所民政課，有壬○○開會通知函在卷可參（93年度偵字
      第670號卷第238頁）。復有證人即宜蘭縣冬山鄉公所民政
      課林亨穆於偵查中結證證稱伊確於當日列席等語在卷（93
      年度偵字第136號卷第43頁）。被告等人雖認：該次集會
      亦未遵照內政部63年2月22日台內民字第568214號函示之
      意旨，報經宜蘭縣政府核准，而僅將開會通知函之副本寄
      交該府民政局，並非合法集會云云。惟查，有關內政部84
      年1月28日台內民字第8475776號函釋，「寺廟依章程設有
      信徒大會者，其信徒大會之召開，應依章程之規定辦理，
      章程未規定或無章程者，應報請主管機關備查後自行召開
      。」所謂應報請主管機關備查，是否應經主管機關出具同
      意召開函文始得召開疑義一案，經內政部94年8月3日台內
      民字第8487635號函復以：「按備查係以下級機關或公私
      機構、個體，對上級機關或主管事務之機關，有所陳報或
      通知，使該上級機關或主管事務之機關，對於其指揮、監
      督或主管之事項，知悉其事實之謂。備查之目的，在於知
      悉已經過之事實如何，而主管機關不必另有其他作為，且
      備查之性質，與所報事項之效力無關（參照法務通訊雜誌
      社印行，我國現行法制用字用語及格式之研究，第178頁
      ）。復查首揭函釋之目的，在於落實寺廟事務自治原則，
      故寺廟為召開信徒大會，依首揭函釋請主管機關備查，自
      無需經主管機關出具同意召開函文始得召開（臺灣省政府
      民政廳84年8月10日民五字第28918號函。刊臺灣省政府84
      年秋字第46期公報)。從而，依宗教事務自治原則，寺廟
      召開信徒大會，即無需經主管機關出具同意函文始得召開
      。則壬○○召開信徒大會，僅以函文副本通知宜蘭縣政府
      及宜蘭縣冬山鄉公所，程序上亦無違法，被告之上開辯解
      ，亦屬無據。本次集會應屬合法集會之事實已堪認定。
（三）又查，壬○○於94年11月22日下午2時30分之集會，因被
      告乙○○、庚○○、辛○○、戊○○偕同其他不詳姓名之
      人頭綁黃布條到場抗議，辛○○並持圓凳朝會議桌丟執，
      並與辛○○共同掀起會議桌，乙○○則在旁罵信徒，使集
      會遭受擾亂等情，業據證人己○○於本院審理時經交互詰
      問結證證述在卷（本院卷第95頁）。復有證人丁○○於偵
      查中結證在卷（93偵字第136號卷第17頁），並於本院審
      理時經交互詰問證述綦詳（本院卷101頁）。另證人林亨
      穆於偵查中亦證稱：當日己○○宣布開會後，反對己○○
      的人跟主任委員那邊的人就吵了起來，掀翻桌子，後來會
      沒有辦法開，就散了等語（93偵字第136號卷第44頁）。
      足以證明該日會議因被告等人之阻撓而無法順利進行之事
      實。
（四）經台灣宜蘭地方法院檢察署檢察官勘驗92年11月22日壬○○信徒大會光碟片結果，確有被告在內之多人頭綁黃布條
      於會場，經己○○宣布開會後，乙○○以高聲激動語氣說
      話，並輔以手勢，大聲發言並拍桌，且以台語稱：「你不
      對、你亂來」。嗣庚○○亦走向長桌，並手指長桌上之文
      件，以台語稱：「你不要開（會）了」，同時亦可聽見有
      其他人以台語稱：「今天開（會）沒效」，之後乙○○不
      斷以激動語氣與己○○及其他參與開會者高聲說話，期間
      戊○○沿長桌走動。嗣後辛○○彎腰拿起原置於長桌旁之
      圓鐵凳向長桌丟擲，又開始掀長桌，庚○○亦上前幫忙，
      後來辛○○長桌掀起，庚○○則立刻將另一張相鄰之長桌
      大力拉開。嗣戊○○不斷從原被庚○○拉開之長桌上拿文
      件朝一旁丟擲，乙○○仍激動地與己○○及其他人對話，
      一旁之辛○○、庚○○亦有與其他人對話，之後未見會議
      有再繼續召開等情，有台灣宜蘭地方法院檢察署檢察官94
      年4月28日勘驗筆錄在卷可參。顯見該次會議確因被告等
      人之行為而無法進行。
（五）關於被告辛○○、庚○○掀桌致桌腳毀損部分，有證人己○○於偵查中（93年度偵字第136號卷第16頁）及本院審
      理時結證證述在卷（本院卷第95頁）。又有證人丁○○於
      偵查中結證證述綦詳（93年度偵字第136號卷第17頁）。
      又證人甲○○雖於本院審理時證稱伊未見桌腳損壞、斷裂
      等情，惟亦證稱會後確有請人修理桌子等語（本院卷第10
      5頁），足以佐證桌子確有毀損之情形。又被告辛○○自
      承桌腳沒有斷掉，但鐵釘鬆脫，顯見桌腳確有遭損壞之事
      實。且與檢察官勘驗光碟片所見確有桌子傾倒之情形相符
      。顯見被告辛○○、庚○○辯稱未毀損桌子云云，顯不足
      採。
（六）被告乙○○雖辯稱他並未不斷逼近會議桌朝己○○及其他
      參與會議之人辱罵云云，惟證人丁○○於偵查中即明確證
      稱：「他們在現場辱罵三字經」等語（93偵字第136號卷
      第17頁），於本院審理亦證稱：「被告四人都有口出惡言
      」等語可參（本院卷第101頁）。且核與上開勘驗內容所
      見被告乙○○不斷以激動語氣說話以阻撓會議等情形相符
      。是被告乙○○上開辯解，應不足採。
（七）被告庚○○雖否認有幫忙辛○○掀開會議桌之行為，惟被
      告庚○○上開確有協助辛○○掀開會議桌之情節，亦經台
      灣宜蘭地方法院檢察署檢察官勘驗上開光碟片屬實，是被
      告庚○○此部分之辯解，亦不足採。
（八）被告四人並非壬○○之信徒，僅係一般信眾，此為被告等
      所自承，且有告訴人己○○所提出之92年11月22日壬○○
      管理委員會92年度信徒大會簽到簿1份在卷可參（93年度
      他字第424號卷第4頁）。則被告四人對於壬○○管理委員
      會財務之處理，原無置喙之餘地。縱認告發人己○○對於
      壬○○管理財務有疏失或不法，亦應循合法途徑以資解決
      ，乃渠等竟未為之，反於壬○○合法集會時，共同率眾妨
      害集會，渠等顯係基於妨害集會之犯意而為上開行為。是
      渠等辯稱並無妨害集會之犯意云云，洵無足採。事證明確
      ，被告等犯行應均堪認定。
二、核被告四人所為，均係犯刑法第152條之妨害合法集會罪。
    被告四人間就上開犯行有犯意聯絡與行為分擔，均為共同正
    犯。至被告辛○○、庚○○毀損桌腳之行為，應係為擾亂集
    會而施以強暴之部分行為，而非另基於毀損之犯意所為，故
    不另論罪。公訴人認被告辛○○、庚○○另犯毀損罪，而與
    妨害合法集會罪有牽連犯之裁判上一罪關係，尚有誤會，附
    此敘明。爰審酌被告等係因不滿告訴人己○○未公布財務之
    動機、渠等實施強暴脅迫之手段尚屬輕微，犯罪時所受之刺
    激及其品性、生活狀況、智識程度、犯罪對告訴人所生之損
    害，及犯罪尚能坦承部分犯行之態度等一切情狀，各量處本
    罪之低度刑如主文所示，並均諭知易科罰金之折算標準。
三、公訴意旨另以：被告庚○○意圖為自己不法之所有，於上開
    時間及地點，趁亂將有關壬○○與宜蘭縣政府往來之公文、
    壬○○管理委員會章程、寺廟登記證、以及壬○○神像圖等
    資料共4冊抱離現場而予以竊取之，得手後則將之藏匿，因
    認被告庚○○另犯刑法第320條第1項之竊盜罪嫌。惟查：
（一）按犯罪事實應依證據認定之，無證據不得推定其犯罪事實
      ，刑事訴訟法第154條第2項定有明文。次按事實之認定應
      憑證據，如未能發現相當證據，或證據不足以證明，自不
      能以推測或擬制之方法為裁判之基礎；又認定不利於被告
      之事實，須依積極證據，苟積極證據不足為不利於被告事
      實之認定時，即應為有利於被告之認定，更不必有何有利
      之證據（最高法院40年台上字第86號、30年上字第816號
      判例參照）。
（二）公訴人認被告庚○○涉犯上開罪嫌，無非以：證人己○○
      、丁○○於偵查中及本院審理時之證述資為論據。被告庚○○則堅決否認上開犯行，辯稱：伊並未竊取壬○○文件
      等語。
（三）經查，證人己○○固於偵查中證稱：戊○○、庚○○將公
      文丟到外面，後來攝影師跟我講，我去撿回公文，發現公
      文卷遺失四大冊（偵卷第16頁），遺失的文件有壬○○與
      宜蘭縣政府往來之公文、壬○○管理委員會章程、寺廟登
      記證、以及壬○○神像圖（偵卷第97頁）等語。惟依其證
      述，並未能具體指明被告庚○○竊取文件之事實。且伊於
      本院審理時經交互詰問證稱：「文件被搶，被庚○○搶去
      ，因那時攝影師告訴我，穿紅衣服的人把文件抱走了，庚○○當時穿紅衣服。後來又有信徒林志賢告訴我，文件是
      庚○○抱走的。甲○○在11月24日告訴我，庚○○把文件
      拿走後，交給前主委丙○○」等語（本院卷第95頁），顯
      見伊所證述文件遭被告竊取乙節，均係自他人聽聞，而非
      親眼目睹，其證述顯不得為被告庚○○不利之證據。
（四）又證人丁○○固於偵查中證稱：「庚○○將資料抱到廟方
      後側，後來那些資料找不到」（偵卷第17頁）。於本院審
      理時則證稱：「我只有看到他把文件拿到後面，回來時手
      上沒有拿東西」等語（本院卷103頁）。惟查，經詰問證
      人丁○○就被告庚○○所取走之文件是何種文件，證人丁○○證稱無法詳細陳述（本院卷第102頁）。復證稱散會
      後，並未見庚○○或其他人將前述文件帶走等語（本院卷
      第103頁)。是僅依證人丁○○所稱「見被告庚○○將某不
      詳文件抱到廟後」等證述，尚難遽認被告庚○○意圖為自
      己不法之所有，將己○○所稱之失竊文件竊取得手。
（五）綜上所述，本院認依公訴人所舉證據，對被告庚○○是否
      涉犯竊盜之犯行，仍有合理之可疑。依「罪證有疑，利於
      被告」之證據法則，則不得遽為不利被告庚○○之認定。
      此外，復查無證據證明被告庚○○涉犯公訴人所指之上開
      犯行，惟公訴人認被告庚○○此部分之犯行與前揭論罪科
      刑部分有牽連犯之裁判上一罪關係，爰不另為無罪之諭知
      。
據上論斷，應依刑事訴訟法第299條第1項前段，刑法第28條、第
152條、第41條第1項，罰金罰鍰提高標準條例第2條判決如主文
。
本案經檢察官吳宇青到庭執行職務
中    華    民    國    94    年    11    月    17    日
                  刑事第二庭  審判長法  官  林明山
                                    法  官  蘇錦秀
                                    法  官  謝佩玲
以上正本證明與原本無異。
如不服本判決，應於判決送達後10日內，向本院提出上訴狀 (應
付繕本)。
                                    書記官  藍友隆
中　　華　　民　　國　　94　　年　　11　　月　　18　　日
刑法第152條
以強暴脅迫或詐術，阻止或擾亂合法之集會者，處2年以下有期
徒刑。
